最高法院刑事判決　　　　　　　　　　　　　　　九十一年度台上字第六五一九號
　　上　訴　人　甲○○
右上訴人因貪污案件，不服台灣高等法院中華民國九十年十二月三十一日第二審判決
（八十九年度上訴字第四二０四號，起訴案號：台灣板橋地方法院檢察署八十八年度
偵字第九三０三、一八八０九號），提起上訴，本院判決如左：
    主  文
原判決撤銷，發回台灣高等法院。
    理  由
本件原判決認定上訴人甲○○自民國八十三年十一月間起至八十八年三月十八日離職
之日止，擔任台北縣板橋市公所清潔隊第三分隊第七班班長，職司所負責行政區域內
垃圾清理、環境衛生之查察及所屬隊員之管理、勤務調派與年度考績初步考核，為依
據法令從事公務之人員，竟藉其職務上對所屬班員有管理、勤務調派及考績初考權，
而基於概括犯意，先於八十四年十月間，以所屬清潔隊隊員即被害人黃坤彰因病住院
二十餘日，請假過多為由，要求被害人給付新台幣（下同）二萬元，否則將使被害人
遭革職，而藉端向被害人勒索，被害人迫於無奈，因尚住院中，乃囑其不知情之配偶
黃連含笑、子黃榮宗攜款二萬元，至台北縣板橋市○○路○段八十五號，即上訴人之
配偶周麟婷開設之僑福房屋仲介公司板橋中山店交予上訴人；上訴人繼仍藉其職務上
之上開權限，連續於八十五年、八十六年、八十七年之農曆過年期間均向被害人勒索
，計共得款約七萬元。嗣八十七年九月至十一月間，被害人配偶黃連含笑罹患急性骨
髓性白血病等症住院療養，耗費龐大醫藥費，被害人因而未於八十八年過年期間致送
款項予上訴人，上訴人明知被害人再約二年即可申請退職，竟仍基於同前之概括犯意
，復藉其前開職務上之權限，再度要求被害人給付十萬元，否則將逼使被害人自動辭
職，無法領取退休金，被害人因無法應付上訴人之需索，且思及將面臨被迫辭職而無
法領取退休金之窘境，竟於八十八年二月二十六日，在台北縣蘆洲市○○路十七巷三
十六弄四號五樓住處自縊身亡，上訴人因而未能得逞等情。因而撤銷第一審判決，改
判論處上訴人連續依據法令從事公務之人員，藉端勒索財物罪刑，固非無見。
惟查：(一)、有罪之判決書，應於理由內記載認定犯罪事實所憑之證據及其認定之理由
，為刑事訴訟法第三百十條第一款所明定。故有罪之判決書，對於證據之具體內容，
及法院本於如何之經驗法則、論理法則或其他證據法則，而為合理判斷證據之價值及
證明力，並定其取捨與所形成之心證，均應詳為闡析論敘，載明於理由內；否則，即
屬判決不載理由，其判決當然為違背法令。原判決於事實欄認定八十七至八十八年間
，上訴人再度要求被害人給付十萬元，否則將逼使被害人自動辭職；於理由欄說明上
訴人所為係犯貪污治罪條例第四條第二項、第一項第二款之藉端勒索財物未遂罪等情
。然原判決並未說明經由何項調查及有何證據，堪認上訴人確曾再度要求被害人給付
十萬元，遽予認定上訴人有前揭犯行，其理由欠備，尚有未合。(二)、證據雖已調查，
而其內容尚未明瞭者，即與未經調查無異，如遽行判決，仍屬應於審判期日調查之證
據而未予調查。原判決認定上訴人於八十四年十月間，向被害人藉端勒索得二萬元；
於八十五至八十七年之農曆過年期間均向被害人勒索，計共得款約七萬元等情，係依
憑被害人所書具之遺書及上訴人與被害人家屬黃榮宗、黃秀蘭、親戚黃玉霞、道明法
師陳秀月之錄音談話內容，為其主要論據之一。然被害人所書具之遺書內載：「……
我病住院二十幾天，您打電話到我家說那是小病，不該在家，要來上班，在我叫我太
太和兒子送二萬元給您，才沒有事，但是前後共送七萬多，這才高興……」（原判決
第三頁第五至六行）；又上訴人與被害人家屬黃榮宗、黃秀蘭、親戚黃玉霞、道明法
師陳秀月之錄音談話內容（原判決第五頁第二行至第六頁第十二行），其中關於上訴
人向被害人取得之二萬元是否包括於約七萬元之內，即上訴人究共向被害人取得七萬
餘元或九萬餘元部分，所載敘之內容不盡明確。而上情與本件犯罪事實如何及如何為
法律之適用攸關，自應詳予調查釐清。原審對上情未詳予調查釐清，率行判決，尚嫌
速斷，其審理猶有未盡。(三)、測謊鑑定，形式上須符合測謊基本要件，且必實質上符
合待證事實需求，始生測謊實體價值之判斷而定得否賦予證明力，如未加區分測謊證
據之屬性，即逕認其具有證據能力，與證據法則自屬有違。故測謊程序形式要件之檢
驗，如：須受測人同意配合、依賴施測人員之技術與經驗、測謊儀器須良好且運作正
常、受測人身心及意識狀態須正常等項，茍測謊程序形式上之要件有所欠缺，即足以
動搖測謊整體結構而影響測謊結果之實質。原判決認定上訴人有前揭犯行，係依憑法
務部調查局陸(三)字第八八０六六五六八號鑑定通知書所載鑑驗結果（原判決理由欄
二、(三)），為其主要論據之一。然上訴人辯稱：測謊程序有瑕疵等語。而上開測謊鑑
定通知書僅記載鑑驗方法：控制問題法、混合問題法，至就上訴人受測時是否同意進
行測謊及其當時身心狀態、意識如何，施測人是否具備專業訓練資格，施測過程中上
訴人對題組發問時反應之圖型紀錄，測謊儀器運作情形及施測環境有無干擾等之鑑定
經過事項，俱未記載，與刑事訴訟法第二百零六條第一項、第二百零八條第二項之規
定，尚有未合。上開測謊鑑驗程序之基本要件是否全無瑕疵，非無疑義，原審遽採為
本件判決之基礎，有欠允當。上訴意旨指摘原判決不當，尚非全無理由，應認有撤銷
發回更審之原因。
據上論結，應依刑事訴訟法第三百九十七條、第四百零一條，判決如主文。
中      華      民      國    九十一    年     十一     月    二十一    日
                              最高法院刑事第三庭
                                  審判長法官  董  明  霈
                                        法官  林  茂  雄
                                        法官  王  居  財
                                        法官  張  祺  祥
                                        法官  郭  毓  洲
      右正本證明與原本無異
                                              書  記  官
中      華      民      國    九十一    年     十一     月    二十九    日
